【裁判字號】    97,上易,783
【裁判日期】    971125
【裁判案由】    侵權行為損害賠償
【裁判全文】
臺灣高等法院民事判決                 97年度上易字第783號
上  訴  人  戊○○
            己○○
            庚○○
            丁○○
共      同
訴訟代理人  張玉希律師
被  上訴人  乙○○
            甲○○
            丙○○
上列當事人間侵權行為損害賠償事件，上訴人對於中華民國97年
7月23日臺灣板橋地方法院96年度訴字第2758號第一審判決提起
上訴，本院於97年11月11日言詞辯論終結，判決如下：
    主  文
原判決關於駁回上訴人戊○○後開第二項之訴部分，及該部分假
執行之聲請，並訴訟費用之裁判廢棄。
被上訴人應連帶給付上訴人戊○○新臺幣壹拾萬伍仟元，及自
民國九十六年六月二日起，至清償日止，按週年利率百分之五計
算之利息。
其餘上訴駁回。
第一、二審訴訟費用，由被上訴人連帶負擔六分之一，上訴人戊
○○負擔四分之一、上訴人己○○負擔四分之一、上訴人丁○○
負擔四分之一，餘由上訴人庚○○負擔。
    事實及理由
一、被上訴人丙○○經合法通知，未於言詞辯論期日到場，核無
    民事訴訟法第386條所列各款情形，爰依上訴人之聲請，由
    其一造辯論而為判決。
二、上訴人起訴主張：緣訴外人蔡金郎於民國95年4月9日向上訴
    人戊○○承攬住宅增建工程，再轉包予被上訴人乙○○承作
    ，後因被上訴人乙○○與上訴人戊○○就工程款發生糾紛，
    被上訴人乙○○、甲○○乃於95年7月8日上午8時許，前往
    上訴人戊○○位於臺北縣土城市○○路11巷1弄29號4樓住處
    催討工程款，被上訴人甲○○竟揚言稱「若今日未收到錢，
    每天要叫10個兄弟到你公司鬧」等加害財產、身體安全之事
    恐嚇上訴人戊○○，致上訴人戊○○心生畏懼，嗣雙方議定
    於同年月10日再行商談，被上訴人乙○○等人遂先行離去。
    詎被上訴人乙○○、甲○○復夥同被上訴人丙○○及真實姓
    名年籍不詳之成年男子7名，於同日上午10時許再返回上訴
    人戊○○上址住處，分別徒手或持屋內之椅子、杯子、尺等
    物，共同毆打上訴人戊○○，在場之上訴人己○○、丁○○
    見狀欲上前阻止，亦遭毆打，造成上訴人戊○○受有頭部外
    傷、左顏面挫傷、疑鼻骨折唇舌裂傷、四肢背部多處挫傷、
    右手無名指砸傷開放性骨折近乎截肢、牙齒鬆脫等傷害，上
    訴人己○○受有右上肢、左大腿、左膝左足挫傷及瘀傷、右
    小腿2公分撕裂傷、左上肢、左前臂擦傷等傷害，上訴人丁
    ○○受有左臉挫傷之傷害，而上訴人戊○○所有之椅子、杯
    子等財物亦因此損壞。期間，在場之上訴人庚○○欲撥打電
    話報警，竟遭被上訴人甲○○指示其中1名不詳男子出手阻
    止，該名男子掌摑上訴人庚○○1巴掌，致上訴人庚○○不
    敢再打電話。爰依侵權行為損害賠償之法律關係，請求被上
    訴人賠償下述損害。
    (一)上訴人戊○○部分：
      1.醫療費用：
        上訴人戊○○遭被上訴人共同毆打致受有前述傷害，自
        95年7月8日起至96年3月17日止經多次診療及手術，支
        出醫療費用合計新臺幣（下同）83,120元，且將來必須
        進行植牙、整牙等手術，預計支出醫療費用150,000元
        ，合計233,120元。
      2.傢俱損害：
        被上訴人砸毀上訴人戊○○所有之椅子、杯子等傢俱，
        侵害上訴人戊○○之所有權，致上訴人戊○○受有損害
        ，應連帶賠償上訴人戊○○60,000元。
      3.非財產上損害：
        上訴人戊○○之傷勢多在顱部，傷面有多處挫傷、骨折
        ，其肉體承受極大痛苦，更影響外表及生活，其精神所
        受壓力及傷害難以形容，且上訴人戊○○之右手無名指
        因被上訴人暴行而骨折近乎截肢，傷勢嚴重必須進行重
        建手術，更對生活帶來許多不便，又因治療而耗費時間
        精神，甚至進行手術後仍可能留有後遺症而無法完全康
        復。被上訴人為上訴人延攬裝潢施工之人員，得以登堂
        入室，不思理性處理契約爭議，卻糾眾逞兇，行徑儼然
        幫派分子，而上訴人於自宅突遭被上訴人襲擊，一家大
        小同受惡害，懼怖驚慌之情無法想像。故上訴人戊○○
        實因被上訴人暴行受有莫大精神上之損害，爰請求被上
        訴人連帶賠償非財產上損害300,000元。
      4.綜上，上訴人戊○○請求被上訴人連帶賠償593,120元
        。
    (二)上訴人己○○部分：
      1.醫療費用：
        上訴人己○○遭被上訴人共同毆打致受有前述傷害，自
        95年7月8日起至同年月23日止經多次診療，支出醫療費
        用合計9,940元。
      2.非財產上損害：
        上訴人己○○目睹其父戊○○遭被上訴人圍毆卻無法保
        護，內心自責煎熬乃人之常情，且其自己亦遭毆傷，精
        神上更備受驚嚇與創傷，其後又因傷勢嚴重必須數次進
        出醫院，耗費大量時間精神，故上訴人己○○因被上訴
        人不法行為以致身體、健康等人格法益受有重大侵害，
        爰請求被上訴人連帶賠償非財產上損害250,000元。
      3.綜上，上訴人己○○請求被上訴人連帶賠償259,940元
        。
    (三)上訴人庚○○部分：
      1.被上訴人連帶賠償部分：
        上訴人庚○○目睹被上訴人毆傷其家人卻無力阻止，身
        心煎熬，受有驚嚇及精神痛苦，爰請求被上訴人連帶賠
        償非財產上損害200,000元。
      2.被上訴人甲○○賠償部分：
        上訴人庚○○見被上訴人忽然闖入家中，驚嚇之際，為
        保護家人欲打電話求助，反遭被上訴人甲○○威脅阻止
        並唆使不詳男子掌摑，不但傷害上訴人庚○○身體健康
        ，更嚴重傷害他人尊嚴，已侵害上訴人庚○○之身體、
        健康、自由等人格權，故請求被上訴人甲○○賠償非財
        產上損害100,000元。
    (四)上訴人丁○○部分：
      1.醫療費用：
        上訴人丁○○遭被上訴人共同毆打致受有前述傷害，支
        出醫療費用合計1,449元。
      2.非財產上損害：
        上訴人丁○○係上訴人戊○○之員工，僅因被上訴人侵
        入時恰在現場，即無端捲入糾紛而遭毆打，受到莫大驚
        嚇，身心備受痛苦，爰請求被上訴人連帶賠償非財產上
        損害200,000元。
    為此提起本件訴訟，並聲明為：(一)被上訴人應連帶給付上訴
    人戊○○593,120元、給付上訴人己○○259,940元、給付上
    訴人庚○○200,000元、給付上訴人丁○○201,449元，及均
    自起訴狀繕本送達最後一位被上訴人之翌日起至清償日止，
    按週年利率5％計算之利息。(二)被上訴人甲○○應給付上訴
    人庚○○100,000元，及自起訴狀繕本送達被上訴人甲○○
    之翌日起至清償日止，按週年利率5％計算之利息。(三)願供
    擔保請准宣告假執行。
三、被上訴人乙○○則以：打架時伊並不在場，其他7名黑衣男
    子是跟被上訴人丙○○一起來的，被上訴丙○○是另外拆除
    之承包商，被上訴人丙○○不相信伊沒有領到工程款，才會
    跟伊一起去找上訴人戊○○，伊是上訴人遭毆打之後才上樓
    ，因上訴人未給付工程款，始發生爭執，伊亦為受害者等語
    置辯。
    被上訴人甲○○則以：伊沒有阻止上訴人庚○○報警，也沒
    有打庚○○1個耳光等語置辯。
    被上訴人丙○○未於言詞辯論期日到場，亦未提出書狀作何
    聲明或陳述。
四、原審判命被上訴人連帶給付戊○○219,120元（含醫療費用
    83,120元、整牙手術費用15,000元、家俱損害1,000元、非
    財產上損害賠償120,000元）、給付己○○59,940元（含醫
    療費用9,940元、非財產損害賠償50,000元）、給付丁○○
    11,399元（醫療費用1,399元、非財產上損害賠償10,000元
    ），被上訴人甲○○應給付庚○○20,000元，駁回上訴人其
    餘之訴，上訴人不服提起上訴，並於本院聲明：(一)原判決關
    於駁回上訴人下述第二項聲明之部分廢棄。(二)上開廢棄部分
    ，被上訴人應再連帶給付上訴人戊○○315,000元（含整牙
    手術費用135,000元、非財產上損害賠償180,000元）、上訴
    人己○○200,000元（非財產上損害賠償）、上訴人丁○○
    190,000元（非財產上損害賠償），被上訴人甲○○應再給
    付上訴人庚○○80,000元（非財產上損害賠償），及均自96
    年6月2起自清償日，按週年利率百分之五計算之利息（上訴
    人戊○○請求傢俱損害59,000元敗訴部分、上訴人丁○○請
    求醫療費用50元敗訴部分、上訴人庚○○請求被上訴人連帶
    給付非財產損害賠償200,000元敗訴部分，及被上訴人敗訴
    部分，未據其聲明不服，已告確定）。
五、上訴人主張蔡金郎於95年4月9日向上訴人戊○○承攬住宅增
    建工程，再轉包予被上訴人乙○○承作，後因被上訴人乙○
    ○與上訴人戊○○就工程款發生糾紛，被上訴人乙○○、甲
    ○○乃於95年7月8日上午8時許，前往上訴人戊○○位於臺
    北縣土城市○○路11巷1弄29號4樓住處催討工程款，被告甲
    ○○並揚言稱「若今日未收到錢，每天要叫10個兄弟到你公
    司鬧」等加害財產、身體安全之事恐嚇上訴人戊○○，致上
    訴人戊○○心生畏懼，嗣雙方議定於同年月10日再行商談，
    被上訴人乙○○等人遂先行離去；詎被上訴人乙○○、甲○
    ○復夥同被上訴人丙○○及真實姓名年籍不詳之成年男子7
    名，於同日上午10時許再返回上訴人戊○○上址住處，分別
    徒手或持屋內之椅子、杯子、尺等物，共同毆打上訴人戊○
    ○，在場之原告己○○、丁○○見狀欲上前阻止，亦遭毆打
    ，造成上訴人戊○○受有頭部外傷、左顏面挫傷、疑鼻骨折
    唇舌裂傷、四肢背部多處挫傷、右手無名指砸傷開放性骨折
    近乎截肢、牙齒鬆脫等傷害，上訴人己○○受有右上肢、左
    大腿、左膝、左足挫傷及瘀傷、右小腿2公分撕裂傷、左上
    肢、左前臂擦傷等傷害，上訴人丁○○受有左臉挫傷之傷害
    ，而上訴人戊○○所有之椅子、杯子、尺等財物亦因此損壞
    ；期間，在場之上訴人庚○○欲撥打電話報警，竟遭被上訴
    人甲○○指示其中1名不詳男子出手阻止，該名男子掌摑上
    訴人庚○○1巴掌，致上訴人庚○○不敢再打電話等語，業
    據其提出戊○○亞東紀念醫院95年7月9日、95年11月4日、
    96年3月17日、己○○亞東紀念醫院95年7月15日診斷證明書
    （臺灣板橋地方法院96年度附民字第272號卷第8至11頁）、
    戊○○亞東紀念醫院95年8月12日、97年6月12日診斷證明書
    （原審卷第92、93頁）；被上訴人乙○○、甲○○固不爭執
    曾在前述時間及地點向原告戊○○催討工程款一事，惟否認
    有出手毆打被告及阻止上訴人庚○○打電話等情事，辯稱因
    上訴人不給付工程款，伊亦為受害者等語。經查：
    1.上訴人戊○○、己○○、丁○○確有遭被上訴人丙○○及
      同行前來之7名不詳男子共同毆打成傷之事實，業據被上
      訴人乙○○、甲○○、丙○○於臺灣板橋地方法院刑事庭
      96年度易字第786號傷害案件審理時供述屬實（臺灣板橋
      地方法院96年度易字第786號卷第34、35頁），核與訴外
      人許見安、游翠娥及該案同案被告蔡金郎、吳嘉於該案
      審理時所陳情節相符（同上刑事卷第163、169、37、38頁
      ），堪信為真實。
    2.被上訴人乙○○雖否認有與被上訴人丙○○等人共同毆打
      上訴人之事實，惟上訴人庚○○於上開刑事案件審理時以
      證人身份具結後明確指證被上訴人乙○○等人第二度返回
      現場時，共有2名男子身著白色上衣，吳嘉、蔡金郎穿
      橘色衣服，上訴人戊○○遭毆打時，該2名白衣男子均有
      動手毆打等語（同上刑事卷第156頁）；經該案合議庭法
      官當庭勘驗現場屋外監視錄影光碟之結果，當日前往上訴
      人戊○○住處之男子，被上訴人乙○○及丙○○身著白色
      上衣，同案被告蔡金郎、吳嘉著橘紅色上衣，其餘男子
      均著黑色上衣，有該案審判筆錄1件在卷可考（同上刑事
      卷第171至174頁），另證人許見安亦於該案證稱穿白色衣
      服之被上訴人丙○○拿杯子、椅子等物打上訴人戊○○等
      語（同上刑事卷第164頁），足證上訴人庚○○所指證動
      手毆打原告戊○○之2名著白色上衣男子即為被上訴人乙
      ○○及丙○○無誤。再該案同案被告蔡金郎於偵查中即明
      確供陳：「（問：那些黑衣人及丙○○是誰找來的？）是
      彬（即被上訴人乙○○）及甲○○二人，因為我們第一次
      去講工程款時，甲○○與戊○○有發生口角，甲○○當場
      有跟戊○○講要找人給他難看，本來我們都已經講好離開
      現場，是半路乙○○打電話給我說要我回到戊○○他們家
      ，在電話中彬跟我說甲○○已經找人要去嚇戊○○」等語
      （臺灣板橋地方法院檢察署95年度偵字第21549號偵查卷
      第110頁），其已指述被上訴人乙○○、甲○○確有以非
      法方式使上訴人戊○○支付工程款之企圖甚明，亦堪佐證
      上訴人主張被上訴人乙○○確有動手打人等情確係屬實，
      是上訴人主張被上訴人乙○○與林坤濬及其他7名不詳男
      子共同毆打上訴人戊○○、己○○、丁○○等人成傷及毀
      損器物等語，堪可採信。
    3.被上訴人乙○○雖辯稱渠等打架時伊並不在場等語，惟上
      訴人己○○、丁○○及許見安於上開刑事案件審理時均以
      證人身份具結證稱被上訴人乙○○在第二度返回時，確在
      上訴人戊○○身旁參與商談，且於嗣後衝突發生之際亦仍
      在場等語明確（同上刑事第148、161、167頁），且該案
      同案被告蔡金郎於偵查中供稱：「（問：毆打之過程中，
      彬（即被告乙○○）及甲○○在場作何事？）他們二人都
      退到後方...... 」等語（見同上偵查卷第110頁），顯見
      被上訴人乙○○於衝突發生之際確仍在現場無礙，被上訴
      人乙○○辯稱伊於衝突發生時並不在場等語，尚無可採。
    4.再被上訴人甲○○雖亦辯稱其未參與圍毆等語；惟被上訴
      人甲○○係與乙○○、丙○○等人共同前往上訴人戊○○
      住處，且上訴人戊○○、己○○、庚○○及證人許見安於
      上開刑事案件偵查時分別以證人身份具結後一致證述：被
      上訴人甲○○在原告戊○○遭毆打時，尚在一旁高喊「打
      乎死（閩南語）」、「繼續打」及早就想打戊○○等語（
      同上刑事第140頁、第148頁、第153頁、第156頁、第167
      頁），再依該案同案被告蔡金郎於偵查中之供述，亦足認
      定被上訴人甲○○確有以非法方式使上訴人戊○○支付工
      程款之企圖，已如前述，益徵上訴人主張被告甲○○與被
      上訴人乙○○、丙○○等人共謀毆打上訴人戊○○、己○
      ○、丁○○等人成傷及毀損器物等語，堪信為真實。
    5.另上訴人庚○○主張上訴人戊○○、己○○、丁○○被毆
      打時，其原欲撥打電話報警，卻遭被上訴人甲○○指示1
      名不詳男子出手阻止並掌摑1巴掌等情，已據許見安於上
      開刑事案件審理時具結證述明確（同上卷第167頁），且
      徵諸證人許見安雖與上訴人戊○○、己○○、庚○○誼屬
      至親，然審視其在上開刑事案件審理時所為全部證述內容
      ，其陳述尚非完全不利於被上訴人（例如其父戊○○雖指
      訴被上訴人乙○○及蔡金郎亦有出手毆打之情形，然證人
      許見安仍證述其當時未注意被告乙○○、蔡金郎有無出手
      毆打等語），堪認其應係依當時親自見聞之情形據實以陳
      ，足信與事實相符。是被上訴人甲○○以不法腕力施加以
      惡害之通知，致使上訴人庚○○不敢再打電話報警而妨害
      其此項自由權利之行使，自屬侵害上訴人庚○○之自由權
      無疑；惟上開掌摑行為並未造成上訴人庚○○受傷，此為
      上訴人庚○○所不否認，是上訴人庚○○主張被上訴人甲
      ○○前述行為亦侵害其身體、健康權利等語，即無足取。
    6.另上訴人戊○○主張被上訴人甲○○於95年7月8日上午8
      時許，前往其上址住處催討工程款時，曾揚言稱「若今日
      未收到錢，每天要叫10個兄弟到你公司鬧」等加害財產、
      身體安全之事恐嚇上訴人戊○○，致上訴人戊○○心生畏
      懼等語，惟為被上訴人甲○○所否認。按民法第195條第1
      項所謂侵害他人之自由，並不以剝奪他人之行動或限制其
      行動自由為限，即以強暴、脅迫之方法，影響他人之意思
      決定，或對其身心加以威脅，使生危害，亦包括在內（最
      高法院81年度臺上字第2462號判決參照）。本件縱認被上
      訴人甲○○確有在場揚言稱「若今日未收到錢，每天要叫
      10個兄弟到你公司鬧」等語，惟其既為催討工程款而來，
      則其所指未收到錢會叫人來鬧等語，亦可解為繼續催討工
      程款之意，是以，上訴人戊○○確明知與其有工程款未結
      算之情形，其是否因此而生畏怖，已有可疑；況於斯時，
      上訴人戊○○旋即要求被上訴人乙○○命被上訴人甲○○
      離開，以利繼續商議，被上訴人乙○○亦因此指示被上訴
      人甲○○下樓離開，此據上訴人戊○○於上開刑事案件審
      理時供述明確（同上刑事第141頁），則以上訴人戊○○
      當時仍主動要求被上訴人甲○○離開之客觀狀況，其主觀
      上是否確已因甲○○前揭所言而心生畏怖，仍有合理之懷
      疑；矧同時亦在場之上訴人己○○、丁○○亦於上開刑事
      案件審理時所陳其等當時並未因被上訴人甲○○此等言語
      而感到恐懼（同上刑事第149、160頁），顯見被上訴人甲
      ○○於當時所為前揭言語內容，客觀上尚未達足使社會一
      般之人心生畏怖之程度，遑論較具社會歷練並自行經營事
      業之上訴人戊○○，其主觀上豈會因此而產生畏怖之心。
      是被上訴人甲○○所述前詞，既未致使上訴人戊○○感受
      威脅、畏怖，自難認其自由權利已受侵害，其主張被上訴
      人甲○○不法侵害其自由權云云，尚無足取。
    7.復參酌被上訴人乙○○、甲○○、丙○○前述共同毆打上
      訴人戊○○、己○○、丁○○暨毀損器物等行為而涉有傷
      害、毀損犯行，以及被上訴人甲○○與不詳男子掌摑阻止
      原告庚○○打電話報警之行為而涉有妨害自由犯行，均經
      臺灣板橋地方法院96年度易字第786號判處徒刑確定，有
      該刑事判決1件附卷可稽（原審院第4至12頁），是上訴人
      戊○○、己○○、丁○○主張被上訴人共同不法侵害其等
      身體健康，以及上訴人許永微主張被上訴人甲○○不法侵
      害其自由權，均應侵權行為損害賠償責任等語，洵屬有據
      。
六、按因故意或過失，不法侵害他人之權利者，負損害賠償責任
    。次按數人共同不法侵害他人之權利者，連帶負損害賠償責
    任。不能知其中孰為加害人者，亦同。又按不法侵害他人之
    身體、健康、名譽、自由、信用、隱私、貞操，或不法侵害
    其他人格法益而情節重大者，被害人雖非財產上之損害，亦
    得請求賠償相當之金額，民法第184條第1項前段、185條第1
    項、第195條第1項前段分別定有明文。茲就上訴人於本院主
    張之賠償金額審酌如下（已確定部分不予贅載）：
    (一)醫療費用－整牙手術
      上訴人戊○○主張其遭被上訴人毆打以致牙齒鬆脫而有進
      行植牙、整牙手術之必要，預計支出醫療費用150,000元
      等情，惟為被上訴人乙○○、甲○○所否認。查上訴人戊
      ○○於95年7月8日遭被上訴人毆打後，旋前往亞東紀念醫
      院急診救治，經診斷其確受有牙齒鬆脫之傷害，又於同年
      月10日回院治療，診斷其左下正中門齒、右下正中門齒鬆
      動，左下側門齒懷疑牙根斷裂，再於96年3月17日回院複
      診，經Ｘ光檢查後懷疑其左下正中門齒牙根斷裂，有其提
      出之亞東紀念醫院診斷證明書2份存卷可查（上開附民卷
      第10頁、原審卷第92、93頁），是上訴人戊○○確因遭被
      上訴人毆打以致左下正中門齒及右下正中門齒鬆動、牙根
      斷裂，而有進行植牙、整牙手術之必要。再參酌上訴人戊
      ○○提出被上訴人亦不爭執之柳昭蔚醫師出具之義齒膺復
      治療計畫及估價單（原審卷第47頁），其左下及右下門齒
      施以人工植牙2顆之金額為160,000元（計算式：80,000×
      2＝160,000），是上訴人戊○○主張其因門齒鬆動及牙根
      斷裂而進行植牙、整牙手術之費用為150,000元等情，堪
      可採信。上訴人戊○○主張除原審判准之整牙手術費
      15,000元外，被上訴人連帶賠償135,000元，應為可取。
    (二)非財產上損害賠償
      1.查上訴人戊○○、己○○、丁○○因遭被上訴人毆打，
        導致上訴人戊○○受有頭部外傷、左顏面挫傷、疑鼻骨
        折唇舌裂傷、四肢背部多處挫傷、右手無名指砸傷開放
        性骨折近乎截肢、牙齒鬆脫等傷害，上訴人己○○受有
        右上肢、左大腿、左膝左足挫傷及瘀傷、右小腿2公分
        撕裂傷、左上肢、左前臂擦傷等傷害，上訴人丁○○則
        受有左臉挫傷之傷害，其中上訴人戊○○更先後自95年
        7月8日起至同年月12日止、自同年10月19日起至同年月
        21日止住院接受手指復位內固定手術、鼻骨復位手術、
        贅骨切除術，此有亞東紀念醫院出具之診斷證明書2紙
        在卷可查（原審卷第92頁及前開附民卷第9頁），且其
        後續仍有接受植牙、整牙等手術之必要，已如前述，而
        上訴人己○○亦於95年7月8日急診施行傷口縫合術，均
        堪認其等精神上自當痛苦不堪，是其等請求被上訴人連
        帶賠償非財產上損害，即為可取。
      2.次查上訴人庚○○遭被上訴人甲○○及另名不詳男子掌
        摑1巴掌並阻止其打電話報警而侵害其自由權利等情，
        已如前述，則其見父兄被毆，心急之下欲打電話報警以
        避損傷，卻因遭被上訴人甲○○阻止而未能求援，其精
        神上自受到相當之痛苦，是其請求被上訴人甲○○賠償
        其非財產上之損害，自屬可取。至上訴人庚○○另主張
        其目睹被上訴人毆傷其家人卻無力阻止，身心煎熬，受
        有驚嚇及精神痛苦，亦請求被上訴人連帶賠償其非財產
        上損害等語，惟上訴人庚○○本身並未遭被告毆打，其
        身體、健康權利未受侵害，且其復未舉證證明另無其他
        人格法益受侵害而情節重大之情事，是其請求被上訴人
        連帶賠償此部分非財產上損害，並無可取。
      3.按慰撫金之多寡，應斟酌雙方之身分、地位、資力與加
        害之程度及其他各種情形核定相當之數額，其金額是否
        相當，自應依實際加害情形與被害人所受之痛苦及雙方
        之身分、地位、經濟狀況等關係決定之。查上訴人戊○
        ○係小學肄業，目前獨資開設九山企業社，每月收入約
        200,000元，名下持有臺北縣土城市○○路108巷24號土
        地及建物；上訴人己○○為高中畢業，現擔任幼稚園才
        藝老師，月薪約80,000元；上訴人庚○○係工專畢業，
        現為裝潢材料製造員工，月薪約30,000元；上訴人丁○
        ○則係國中畢業，目前亦為裝潢材料製造員工，月薪約
        56,000元，業據其等具狀陳報明確，並有九山企業社公
        司資料查詢，土地及建物登記謄本、己○○畢業證明書
        、相關學習經歷、扣繳憑單、丁○○畢業證書、土地及
        建物權狀（本審卷第26至46頁）；而被上訴人乙○○為
        國中畢業，目前擔任水泥工，月薪約3萬餘元，被上訴
        人甲○○係國小肄業，亦從事水泥工工作，月薪約3、4
        萬元，亦據其陳稱綦詳（原審卷第76頁）。另經原審依
        職權調取兩造稅務電子閘門財產所得調件明細表得悉，
        上訴人戊○○於95年度薪資所得為100,000元，其名下
        有在臺北縣土城巿轄內之房屋及土地各1筆，上訴人己
        ○○、庚○○於95年度薪資所得分別為102,000元、
        10,000元，其等名下均無任何財產，上訴人丁○○於95
        年度所得為51,077元，名下有在苗栗縣轄內之土地及房
        屋各1筆，而被上訴人乙○○於95年度無任何所得，惟
        其名下有在臺北縣蘆洲巿轄內之土地暨房屋各1筆及在
        雲林縣轄內之田賦4筆暨房屋1筆，另有汽車1輛；被上
        訴人甲○○於95年度亦無任何所得，其名下有在臺北縣
        蘆洲巿轄內之土地及房屋各1筆；被上訴人丙○○於95
        年度無任何所得，名下亦無任何財產，有上開明細表5
        件存卷供參（原審卷第18至34頁）。是本院斟酌前述兩
        造社會地位、資力及被上訴人因工程款之糾紛，即鳩集
        裝潢施工人員登堂入室，強行要求處理，進而故意加害
        之惡性、上訴人戊○○、己○○、丁○○所受傷勢，及
        上訴人庚○○目睹父兄被毆，卻因遭被上訴人甲○○阻
        止而未能求援，精神上所遭受之痛苦等情狀，認上訴人
        戊○○、己○○、丁○○請求被上訴人連帶賠償非財產
        上損害各120,000元、50,000元、10,000元之範圍內為
        適當，上訴人庚○○請求被上訴人甲○○賠償非財產上
        損害20,000元之範圍內為適當，逾此部分之請求則屬過
        高，即無可採。
七、綜上，上訴人得請求之整牙手術費、非財產上損害賠償，加
    上原判決已確定部分，分別為上訴人戊○○部分為354,120
    元（醫療費用83,120＋整牙手術費15,000＋135,000＋傢俱
    損害1,000＋非財產上損害賠償120,000＝354,120）、己○
    ○部分為59,940元（醫療費用9,940＋非財產上損害賠償
    50,000＝59,940）、丁○○部分為11,399元（醫療費用
    1,399＋非財產上損害賠償10,000＝11,399），上訴人庚○
    ○得向被上訴人甲○○請求賠償非財產上損害賠償20,000元
    。被上訴人乙○○、甲○○雖辯稱蔡金郎承攬上訴人戊○○
    住宅增建工程，再轉包予伊，被上訴人丙○○施作其中拆除
    部分，上訴人戊○○未給付工程款，被上訴人丙○○不相信
    伊未收到工程款，始與伊一同協調，上訴人戊○○未給付工
    程款，伊亦為受害者等語。姑不論被上訴人並非與上訴人戊
    ○○直接有工程承攬契約，是否得直接向上訴人請求給付工
    程款；縱得直接請求上訴人戊○○給付工程款，亦應循民事
    程序解決，非得以之為傷害他人身體等侵權行為之正當理由
    ，所辯均無足採。從而，上訴人依侵權行為損害賠償之法律
    關係，請求被上訴人連帶給付上訴人戊○○354,120元、連
    帶給付上訴人己○○59,940元、連帶給付上訴人丁○○
    11,399元，暨均自起訴狀繕本送達最後一位被上訴人之翌日
    即96年6月2日起至清償日止，按週年利率5％計算之利息部
    分，以及請求被上訴人甲○○給付上訴人庚○○20,000元，
    暨自起訴狀繕本送達被上訴人甲○○之翌日即96年5月19日
    起至清償日止，按週年利率5％計算之利息部分，為有理由
    ，均應予准許逾此部分之請求則無理由，應予駁回。至於上
    訴人敗訴部分，其假執行之聲請失所附麗，應併予駁回。原
    審就上開應准許上訴人戊○○整牙手術費135,000元部分，
    為上訴人戊○○敗訴之判決，並駁回其假執行之聲請，尚有
    未洽，上訴意旨求予廢棄改判，為有理由，爰由本院予以廢
    棄改判如主文第2項所示。至於上訴人之請求不應准許部分
    ，原判決為上訴人敗訴之判決，並駁回其假執行之聲請，經
    核於法並無不合，上訴意旨求予廢棄改判，為無理由，應駁
    回其上訴。
八、據上論結，本件上訴為一部有理由，一部無理由，依民事訴
    訟法第450條、第449條第1項、第79條、第85條第1項但書、
    第2項，判決如主文。
中    華    民    國    97    年    11    月    25    日
                  民事第三庭
                        審判長法  官  林敬修
                              法  官  張靜女
                              法  官  吳青蓉
正本係照原本作成。
不得上訴。
中    華    民    國    97    年    11    月    25    日
                              書記官  殷丹妮


司法院資訊處製作；財團法人民間司法改革基金會備份。
